臺灣高等法院臺中分院刑事判決
110年度金上訴字第1131號
上  訴  人  
即  被  告  徐志豪


選任辯護人  張榮成律師
上列上訴人即被告因加重詐欺等案件，不服臺灣臺中地方法院10
9年度金訴字第227號中華民國109年11月19日第一審判決（起訴
案號：臺灣臺中地方檢察署109年度偵字第12800號），提起上訴
，本院判決如下：
    主  文
原判決撤銷。
徐志豪共同犯詐欺取財罪，處有期徒刑肆月，如易科罰金，以新
臺幣壹仟元折算壹日；又共同犯詐欺取財未遂罪，處有期徒刑貳
月，如易科罰金，以新臺幣壹仟元折算壹日。應執行有期徒刑伍
月，如易科罰金，以新臺幣壹仟元折算壹日。
扣案IPHONE手機壹支沒收。
    犯罪事實
一、徐志豪依其日常生活經驗，應可知悉便利商店所提供之取貨
    服務迅速且便捷，如有償受僱代為領取包裹轉交，所領取之
    物品恐係他人詐欺詐得之財物，仍因缺錢花用，於其透過交
    友軟體結識使用暱稱「KAI」之詐欺正犯（無法排除與以下
    刊登廣告者、使用「小迪」、「資金貸款-陳小姐」、「幫
    幫貸-羅○○」暱稱者係不同之人，以下均稱其為詐欺正犯）
    告知如依指示搭乘計程車前往超商領取包裹，將支付交通費
    且每個包裹可獲利新臺幣（下同）1,000元後，基於意圖為
    自己不法所有，如共同詐欺取財亦不違背其本意之不確定故
    意犯意聯絡，由詐欺正犯先於不詳時地在網際網路FACEBOOK
    「缺錢＋借貸＋換現金＋借…」社團（下稱該臉書社團）對公眾
    刊登證件借款廣告，隨機對公眾發送該等訊息（無證據證明
    徐志豪可得知悉該詐欺正犯係以網際網路對公眾散布之方式
    施行詐術），並提供通訊軟體LINE供瀏覽者聯繫接洽，先後
    為下列犯行：
  　㈠蔡○○因有小額貸款需求，於109年4月14日某時，在家中瀏
      覽網頁見上開臉書社團借款廣告訊息，依廣告內容與詐欺
      正犯取得聯繫，詐欺正犯即以「資金借款-陳小姐」暱稱
      與蔡○○聯繫，佯稱可申辦小額貸款，但需金融帳戶存摺及
      金融卡，以供審查資格及借款額度云云，致不知情且有貸
      款需求之蔡○○陷於錯誤，於109年4月14日晚上8時5分許，
      在臺中市○○區○○路00000號之統一超商○○門市，依詐欺正
      犯指示將其名下之國泰世華商業銀行帳號000000000000號
      帳戶（下稱國泰帳戶）存摺及金融卡、玉山商業銀行帳號
      0000000000000號帳戶（下稱玉山帳戶）存摺1本及金融卡
      ，寄送至臺中市○○區○○○道0段000號統一超商○○門市。再
      由詐欺正犯以「小迪」、「KAI」不同暱稱，透過通訊軟
      體TELEGRAM告知徐志豪收件人之姓名、手機號碼、取貨門
      市等訊息後，由徐志豪於109年4月17日晚上11時43分許，
      在臺中市○○區○○○道0段000號統一超商○○門市，領取蔡○○
      所寄送包裹。
    ㈡員警於109年4月15日某時進行網路巡邏時，發現上開借款
      廣告訊息，雖未陷於錯誤，仍依廣告內容與使用暱稱「幫
      幫貸-羅○○」、「資金借款-陳小姐」詐欺正犯取得聯繫後
      ，詐欺正犯以暱稱「資金借款-陳小姐」名義指示員警寄
      送存摺及金融卡，員警即寄送內含顏○○之玉山商業銀行帳
      號0000000000000號帳戶存摺及金融卡包裹（以下稱員警
      寄送之包裹）至指定門市，並於109年4月18日凌晨0時9分
      許，在臺中市○○區○○路0段000號之統一超商○○門市埋伏。
　　徐志豪於領取蔡○○所寄送包裹後，又依指示前往領取員警寄
    送包裹，待領取後，即遭員警當場以現行犯逮捕，並扣得其
    先前所領取蔡○○寄送之包裏（內有國泰帳戶及玉山帳戶之存
    摺及金融卡）、與詐欺正犯聯繫之IPHONE手機1支（含00000
    00000號SIM卡）、取貨收據2張，循線查獲上情。
二、案經新北市政府警察局中和分局報告臺灣臺中地方檢察署檢
    察官偵查起訴。　　
    理  由
一、證據能力部分：
  ㈠供述證據部分：
　　⒈就員警職務報告部分：
　　  按被告以外之人於審判外之言詞或書面陳述，除法律有規
      定者外，不得作為證據，刑事訴訟法第159條第1項定有明
      文。經查，員警顏○○109年4月18日所作成之職務報告，係
      被告以外之人於審判外之陳述，屬傳聞證據，經上訴人即
      被告徐志豪（下稱被告）之辯護人於本院爭執屬審判外陳
      述，無證據能力，經核上開員警職務報告，係就具體個案
      所製作個案偵辦經過性質之文書，並不具備例行性要件，
      不能謂係刑事訴訟法第159條之4所定之特信性文書，認無
      證據能力，不得作為認定被告犯罪事實之基礎。
    ⒉除前所述外，本院下述所引用被告以外之人之供述證據，
      檢察官、被告及辯護人於本院調查證據時，知悉有刑事訴
      訟法第159條第1項不得為證據之情形，被告及辯護人就被
      害人蔡○○之警詢筆錄同意有證據能力（本院卷第144至145
      頁），就其餘供述證據，檢察官、被告及辯護人迄至本院
      言詞辯論終結前，均未聲明異議，視為同意作為證據。本
      院審酌該等證據取得過程並無瑕疵，與本案待證事實復具
      相當關聯性，以之為本案證據尚無不當，認得為本案證據
      ，依刑事訴訟法第159條之5規定，均有證據能力。
  ㈡非供述證據部分：
    ⒈本案扣案物及被告遭扣手機內之對話紀錄截圖部分：
　　  ①按除法律另有規定外，實施刑事訴訟程序之公務員因違
        背法定程序取得之證據，其有無證據能力之認定，應審
        酌人權保障及公共利益之均衡維護，刑事訴訟法第158
        條之4定有明文。
　　  ②本案司法警察於109年4月18日凌晨0時9分，認被告係詐
        欺現行犯，故依刑事訴訟法第88條規定予以逮捕，有新
        北市警察局中和分局執行逮捕、拘禁告知本人通知書、
        權利告知書各1紙在卷可參（偵卷第47、45頁）；嗣後
        並依刑事訴訟法第130條規定，對逮捕之被告逕行搜索
        其身體、隨身攜帶物件、所使用之交通工具等，扣得本
        案扣案物包括被告使用之手機、領包裹取得之交易明細
        及被害人蔡○○所寄出之國泰帳戶及玉山帳戶存摺、金融
        卡等情，有新北市政府警察局中和分局搜索、扣押筆錄
        及新北市政府警察局中和分局員山派出所扣押物品目錄
        表可稽（偵卷第37至41頁），前情應可認定。
　　  ③辯護人雖以存摺及金融卡並非違禁物，法律並無禁止借
        用、持有他人存摺及金融卡，員警僅懷疑臉書社團廣告
        上所張貼借貸廣告係詐騙集團，於與對方商討後，主動
        將自己存摺、金融卡寄至指定便利商店門市，並於借貸
        人員尚未收受存摺、金融卡無從判別對方是否確無貸放
        款項真意前，即逮捕前往領取存摺、金融卡之被告，斯
        時客觀上難認被告有犯罪情事，員警以被告屬現行犯為
        由逮捕被告程序難認合法；嗣後所為附帶搜索，亦應係
        違法之附帶搜索，因該附帶搜索所扣得之物品包括存摺
        、金融卡及被告使用手機，暨自該手機內所衍生之對話
        紀錄截圖，均屬員警非法搜索扣押取得之物，難認有證
        據能力。
　　  ④按犯罪在實施中或實施後即時發覺者，為現行犯，刑事
        訴訟法第88條第2項定有明文。而所謂現行犯之認定，
        僅需司法警察有相當理由，亦即從外觀上謹慎判斷該嫌
        疑人具有犯罪嫌疑，足以相信被逮捕人是現行犯即可，
        至於被逮捕人嗣後是否確遭判決有罪確定，尚與逮捕適
        法性無關。本案查獲過程乃司法警察進行網路巡邏時，
        於臉書社團發覺借貸廣告，聯繫後對方即要求員警提供
        金融存摺、金融卡寄出始得辦理貸款等情，有員警所提
        出之借貸廣告及聯繫過程截圖照片可稽（偵卷第61至67
        頁），而近來因詐欺組織取得人頭帳戶日趨困難，詐欺
        組織以借貸或其他不正方式向被害人詐騙人頭帳戶等情
        ，屢經各種媒體報導而廣為人知，司法警察職司司法偵
        查第一線，就此類犯罪類型當知之甚詳。本案司法警察
        於網路巡邏時，察覺前揭異於交易常態之借貸廣告，始
        佯裝欲貸款者與對方聯繫，於對方指示將帳戶存摺及金
        融卡寄出後，司法警察已有相當理由足認出面領取包裹
        者，即係假借貸真詐取人頭帳戶之詐欺共犯，進而前往
        超商確認該寄件代碼之收件人及收件地點後，即於領貨
        門市埋伏等待欲領取該包裹之人，並逮捕出現領取該包
        裹之被告等情，業據被告於警詢時就此查獲過程陳稱正
        確等語（偵卷第30至31頁），從而，司法警察逮捕被告
        時，確有相當理由可認被告涉有詐欺犯嫌，為現行犯，
        並進而依刑事訴訟法第130條規定，對逮捕之被告逕行
        搜索其身體、隨身攜帶物件，實難認有何逮捕、搜索違
        法之情。辯護人認此部分證據係司法警察違背法定程序
        取得之證據，無證據能力之論述，難認可採。
　　  ⑤從而，既無證據足認本案扣案物有出於違法取得情形，
        復經本院依刑事訴訟法踐行調查程序，認有證據能力。
　　⒉除前所述外，本院以下所引用非供述證據，亦無證據證明
      有出於違法取得情形，復經本院依刑事訴訟法踐行調查程
      序，認均有證據能力。
二、認定犯罪事實所憑證據及理由：
    訊據被告固坦承其有與「KAI」、「小迪」等人聯繫，並依
    其等指示，於上開時、地領取被害人蔡○○及員警寄送之包裹
    等情，惟否認有何與3人以上共同詐欺取財之犯行，辯稱：
    有人在交友軟體問我是否缺錢，只要去便利商店領東西，1
    次就有1,000元，我沒有想那麼多就去做，我不知道包裹裡
    面是什麼等語。辯護人則為被告辯稱：①依照被告與「小迪
    」「KAI」之聯繫內容，無從顯示被告知悉所領取包裹內之
    物品為何；②本案員警及蔡○○與「資金貸款-陳小姐」之對話
    ，確實提到借款額度、利息等事項，並向員警及蔡○○要求寄
    送存摺、金融卡做為審查貸款之依據，坊間早有「存摺貸款
    」項目，故「資金貸款-陳小姐」要求寄送存摺做為審核貸
    款之事，並非完全不可採信；員警及蔡○○考慮後，出於自由
    意願將存摺寄出做為審核貸款之用，絕無陷於錯誤之情；而
    對話紀錄中，既稱需待「收到」存摺、金融卡後始為審核工
    作，則「資金貸款-陳小姐」既未實際收到存摺及金融卡，
    自不可能貸款予員警跟蔡○○，自無從認定「資金貸款-陳小
    姐」要求員警及蔡○○提供存摺及金融卡即係出於詐欺犯意等
    情；況整個聯繫通訊過程中，均未見「資金貸款-陳小姐」
    要求員警及蔡○○提供金融卡密碼，難認「資金貸款-陳小姐
    」係欲詐得金融帳戶資料做為人頭帳戶使用；而員警及蔡○○
    或因基於業務績效，或為求自保免於受幫助詐欺罪嫌追訴，
    其等所為陳述有偏頗之虞，故本案客觀上是否確為詐欺，實
    有所疑；③尚無證據足以認定刊登廣告者、與被告、蔡○○及
    員警聯繫者，係相異之多數人，難以認定本案參與共犯有3
    人以上等語。經查：
　㈠被告於109年4月17日，由「小迪」、「KAI」以通訊軟體TELE
    GRAM告知被告收件人之姓名、手機號碼、取貨門市等訊息後
    ，即於109年4月17日晚上11時43分許，在臺中市○○區○○○道0
    段000號統一超商○○門市，領取被害人蔡○○所寄送之包裹，
    再依「小迪」、「KAI」指示於於109年4月18日凌晨0時9分
    許，在臺中市○○區○○路0段000號統一超商○○門市，領取員警
    寄送之上開包裹，為警當場查獲，並扣得其所領取被害人蔡
    ○○寄送包裏、手機1支、取貨收據2張等情，業據被告自警詢
    至本院均坦承上情，並有被告與詐欺正犯之TELEGRAM對話紀
    錄截圖4張、寄件收據及取貨代碼照片各1張、取貨收據照片
    2張、新北市政府警察局中和分局搜索扣押筆錄、扣押物品
    目錄表、查獲現場(人證合照)照片2張、新北市政府警察局
    中和分局109年度保管字第2156號扣押物品清單及扣案物品
    照片7張在卷可稽（見偵卷第71至73頁、第69頁、第75頁、
    第37至41頁），足認被告確有依詐欺正犯指示於上開時、地
    提領前開包裹之事實。　
　㈡被害人蔡○○因有小額貸款需求於109年4月14日某時，在家中
    瀏覽網頁見該臉書社團借款廣告訊息，遂依廣告內容與詐欺
    正犯取得聯繫，因詐欺正犯佯稱辦理小額貸款須交付金融帳
    戶以供審查資格及借款額度等語施詐，致陷於錯誤，於109
    年4月14日晚上8時5分許，在臺中市○○區○○路00000號之統一
    超商○○門市，依詐欺正犯指示將其名下之國泰銀行及玉山銀
    行帳戶存摺各1本及金融卡各1張寄送至臺中市○○區○○○道○段
    000號之統一超商○○門市等情，業據被害人蔡○○於警詢中證
    述綦詳（偵卷第93至95頁），並有該臉書社團借款廣告及廣
    告所載LINE ID搜尋結果照片各1張、被害人蔡○○與詐欺正犯
    LINE對話紀錄13張、寄件收據及取貨代碼照片各1張、取貨
    收據1張（偵卷第61頁、第97至103頁、第69頁、第75頁）等
    存卷可參，從而，被害人蔡○○會寄出前揭國泰銀行及玉山銀
    行之存摺及金融卡，係因詐欺正犯佯稱需提供帳戶資料審查
    資格所致乙情，應可認定。
　㈢員警於109年4月15日某時許網路巡邏時，發現該臉書社團借
    款廣告訊息，雖未陷於錯誤，仍依詐欺正犯指示，寄送內含
    顏○○名下之玉山商業銀行帳號0000000000000號帳戶存摺1本
    及金融卡包裹至指定門市，並於109年4月18日0時9分許，在
    臺中市○○區○○路0段000號之統一超商○○門市埋伏，當場查獲
    已領取員警寄送包裹之被告等情，亦有該臉書社團借款廣告
    及廣告所載LINE ID搜尋結果照片各1張、員警與詐欺正犯LI
    NE對話紀錄11張、取貨收據1張（見偵卷第61頁、62至67頁
    、第75頁）。足認員警係見臉書社團借款廣告，依廣告內容
    與詐欺正犯取得聯繫後，詐欺正犯已著手施行詐術，惟員警
    未陷於錯誤，且於被告領取員警寄送之包裹後已當場查獲，
    是被告此部分詐欺犯行為未遂等情，亦堪認定。
　㈣被告及辯護人雖以前詞，就聯繫被害人蔡○○及員警寄出存摺
    、金融卡者不當然係出於詐欺犯意，及被告是否具備共犯詐
    欺之主觀犯意等情，提出辯解。然查：
　　⒈與被害人蔡○○及司法警察聯繫寄出金融帳戶資料者，係欲
      藉借貸為名行詐欺帳戶之認定依據：
　　　①依照前揭司法警察所提出之借貸廣告內容及被害人蔡○○
        與司法警察與詐欺正犯之聯繫訊息可知，該借貸廣告係
        以借款實拿1萬元為例，如係分12期，每月需付900元本
        利，亦即放貸1萬元，1年需償還本利和為10,800元，僅
        收取利息800元；亦即如該借款廣告為真，則僅需借款
        人提供證件，不需任何擔保，放款人即可當日快速放款
        ，且其每放款1萬元僅向借款人收取年利息800元；縱依
        被害人蔡○○及員警與「資金借款—陳小姐」聯繫過程中
        ，「資金借款—陳小姐」陳稱借款每1萬元月息300元，
        即每放款1萬元，該放款者每萬元每年可獲得利息為3,6
        00元。然該放款者，於承擔高度呆帳風險下，卻支付給
        代為領取金融帳戶資料包裹之人，每件包裹1,000元之
        報酬，且據被告於原審時陳稱：對方要求我搭計程車，
        說會幫我出計程車錢，兩次加起來計程車費約5至600元
        ，我領包裹約花費半小時等語（原審卷第106頁），亦
        即指示被告領取包裹之詐欺正犯，就被告半小時內所為
        ，即需支付約2,500元（含領取2個包裹及計程車費）費
        用，此種不合常情之經營模式，一望即可查悉放款者毫
        無獲利之可能，唯一可能，即係刊登廣告者自始即無放
        款意願，僅係欲藉此廣告刊登，詐騙需款孔急之人寄出
        金融帳戶資料。
　　　②況依證人即被害人蔡○○於警詢時證稱：因我有小額資金
        需求，才在臉書上找借貸資訊，當時對方以需要審查帳
        本評估貸款額度等語騙我寄出玉山銀行及國泰世華銀行
        之存簿及提款卡，我於109年4月14日寄出後，過幾天對
        方又叫我匯款時，我才意會到這是詐騙等語（偵卷第94
        頁）。蓋被害人蔡○○所寄出之存簿，業於109年4月18日
        即遭警查扣，亦即與被害人蔡○○聯繫之人，根本未取得
        任何存簿資料，倘該人確係欲以金融帳戶資料進行貸款
        審核，實應就未取得被害人蔡○○金融帳戶資料部分再行
        確定，卻反要求被害人蔡○○匯款，更可見與被害人蔡○○
        聯繫者，自始即無放貸予被害人蔡○○之意，僅係假借貸
        款之名，欲向被害人蔡○○詐騙金融帳戶資料。
　　　③至辯護人雖稱依照目前卷附聯繫對話紀錄，未見被害人
        蔡○○及員警有提供密碼，與一般詐欺組織取得人頭帳戶
        時，即要求提供密碼乙情不符等語。然查，於詐騙人頭
        帳戶時，固有要求被害人先行告知或變更密碼後再寄出
        帳戶存摺、金融卡者，然詐騙人頭帳戶者，於取得人頭
        帳戶後，再施詐向提供人頭帳戶者騙取密碼使用，亦無
        不可，尚難憑此即認本件施詐者要求被害人蔡○○及員警
        寄出帳戶存摺及金融卡，確係出於借貸審核真意，而非
        出於詐欺目的；而本院認定本案於臉書社團刊登借貸廣
        告者，係基於詐欺之不法意圖乙情，乃係綜合前揭各情
        ，尚非僅憑被害人蔡○○指證，當無辯護人所指被害人陳
        述有偏頗之情；況辯護人雖另提出網路列印資料，欲說
        明坊間確實存有存摺借款等情，有網路列印資料可參（
        本院卷第113至132頁），然查，網路上本即充斥著各式
        各樣訊息，本案被害人蔡○○及員警亦係透過網路臉書社
        團貸款廣告訊息，始寄出扣案之存摺及金融卡，辯護人
        以某理財公司之網頁資料，欲說明提供存摺、金融卡申
        辦貸款之普遍及正當性，實難採信；況依辯護人所提出
        之代書貸款存摺網路列印資料，亦明確說明欲辦理代書
        存摺貸款，不要寄出存摺、印章及提款卡，僅需附上存
        摺近期內頁交易做為認定有無「勞保」「薪轉」之證明
        （本院卷第123頁），更可認本案要求被害人蔡○○及員
        警寄出存摺、金融卡以審核貸款者之動機可議。故辯護
        人此部分辯護，均難認有據。
　　　④綜前所述，應可認定刊登借款廣告，並與被害人蔡○○及
        員警聯繫者，自始即係出於詐騙人頭帳戶存摺、金融卡
        之犯意，而向被害人蔡○○及員警著手行騙。
　　⒉被告有共同詐欺之不確定故意：
　　　詐欺集團常利用人頭帳戶，作為詐騙錢財等犯罪工具，藉
      此逃避檢警查緝、同時掩飾並確保犯罪所得，此種犯罪型
      態、分工模式不僅迭經新聞媒體報導，政府亦透過各種管
      道為反詐騙之宣導，應已形成大眾共所周知之生活經驗。
      又臺灣之便利商店乃24小時經營，設店密度極高，給予取
      貨人數日之取貨期限，倘係公司或個人欲領取正當商品，
      實可指定寄件者寄送至其方便之同一門市，待包裹抵達接
      獲到貨通知後，再擇定適當時間到店分批或一次領取即可
      ，實無有償委託他人於異地領取包裹後再行轉寄之必要；
      更無指定領取包裹者一定要搭乘計程車，增加車費負擔之
      必要。況本案被告於半個小時內，受指示前往不同之便利
      商店領取2個包裹，倘該包裹內係正當物品，收貨者實可
      直接指定寄貨人寄送至最終收貨址即可，實無耗費如此高
      額報酬、交通費，並以此增加轉運時間、風險方式，為本
      案委託行為。況領取、寄送包裹，不僅無資格限制及專業
      需求，亦非特別勞累或高風險，被告甚而不需自行騎乘交
      通工具，僅需搭乘計程車至便利商店領取包裹，即可獲得
      每件包裹1,000元報酬，被告於原審時陳稱：行為當時是
      蓋大樓的水電，有固定上下班，1天工資1,700元等語（原
      審卷第106頁），足認被告有相當工作經驗，當可知悉此
      種工作態樣及報酬額度，顯然不合常情。且被告自陳：其
      平時都是騎車，是對方要求我搭計程車，說會幫我出計程
      車錢，兩次加起來計程車費約5至600元等語（原審卷第10
      6頁），蓋倘被告所領取包裹之過程正當合法，指示者實
      無刻意指定被告需使用計程車而增加交通費成本之必要。
      從而，被告依其智識及生活經驗，應可預見包裹內物品，
      可能係他人犯罪使用；而以臺灣詐欺案件頻繁之程度，被
      告雖無法確知其所領取包裹之內容物為何，然其對於包裹
      內物品如係他人財產犯罪所得乙情，實難認毫無預見，且
      不違背其本意，當認其主觀上有共同詐欺之不確定故意。
　㈤檢察官起訴意旨雖認被告係與「小迪」、「KAI」及其所屬詐
    欺組織成員間，基於3人以上共同詐欺取財之犯意聯絡而為
    本案犯行。惟查，被告自始均係以通訊軟體與自稱「小迪」
    、「KAI」之人聯繫；而被害人蔡○○及員警，亦均係以通訊
    軟體與暱稱「資金借款-陳小姐」、「幫幫貸-羅○○」聯繫；
    然於詐欺案件中，1 人分飾多角；於使用網路通訊設備時，
    1 人申請多個帳戶使用，均屬常見。本案被告及被害人蔡○○
    、員警既均未曾與其等聯繫之對象見面，無法確認上揭暱稱
    者是否為相異之人，即無法排除為同1人之可能，亦無法排
    除該人即係於臉書上刊登借貸廣告之人。故依依罪疑唯輕、
    利益歸於被告原則，尚難認本案實行詐欺正犯已有 3人以上
    。故辯護人此部分所為辯護，尚屬有據。
　㈥綜上所述，本案被告事證明確，應予依法論科。
三、論罪科刑及對原審判決暨上訴理由之說明：
  ㈠法律適用部分：
　　⒈刑事偵查技術上所謂之「釣魚偵查」，係指對於原已犯罪
      或具有犯罪故意之人，以設計引誘之方式，使其暴露犯罪
      事證，而加以逮捕或偵辦而言，此純屬偵查犯罪技巧之範
      疇，並未違反憲法對於基本人權之保障，且於公共利益之
      維護有其必要性存在。本案犯罪事實㈡乃員警於網路巡邏
      見有不實貸款廣告時，佯稱欲辦理貸款而依照詐欺正犯指
      示寄出存摺及金融卡，並於取貨超商等待前往領取包裹之
      被告，詐欺正犯雖已著手向員警施用詐術，然員警並無實
      際受詐騙之情，且係在員警監視下伺機逮捕被告，詐欺正
      犯不能真正取得該員警所寄出之存摺及金融卡，故該次行
      為，僅能論以詐欺未遂。
　　⒉核被告就犯罪事實㈠所為，係犯刑法第339條第1項之詐欺
      取財罪；就犯罪事實㈡所為，係犯刑法第339條第3項、第
      1項之詐欺取財未遂罪。
　　⒊公訴意旨雖認被告就詐欺取財部分，應成立刑法第339 條
      之4 第1 項第2 、3款之3人以上共同以網際網路對公眾散
      布犯詐欺取財罪，然查，依照下列說明，檢察官認定被告
      符合上開詐欺罪加重條件，均有誤會，然因起訴之基本社
      會事實相同，本院自得依刑事訴訟法第300 條之規定，變
      更起訴法條為刑法第339 條第1 項之普通詐欺取財罪。
　　　①依前揭理由㈤說明，本案尚無法排除係由同一位真實姓
        名年籍不詳之人，以1人使用相異帳戶分飾多角方式，
        於臉書社團刊登廣告、聯繫被告及對被害人、員警實施
        詐術之可能，故乏積極具體證據足認實行詐欺正犯有3 
        人以上，公訴意旨尚有未洽。
　　　②本案詐欺正犯係於網路上刊登虛偽貸款廣告訊息之方式
        ，致有貸款需求之被害人受騙寄出金融帳戶資料，客觀
        上雖符合刑法第339 條之4 第1 項第3 款「以網際網路
        對公眾散布」而犯詐欺取財罪之加重要件，然被告於為
        本案詐欺犯行前，並無其他詐欺前科紀錄，有臺灣高等
        法院被告前案紀錄表可參，且係受指示分擔領取被害人
        寄出包裹之工作，未與被害人有任何接觸，實難認被告
        確實知悉該詐欺正犯係以網際網路對公眾散布方式施行
        詐術，無從證明被告主觀上就此加重條件有所認知，自
        難對被告遽論以此部分加重條件，起訴書認被告亦應構
        成刑法第339 條之4 第1 項第3 款之加重條件，亦有未
        洽。
　㈡被告與該刊登貸款廣告、聯繫其領取包裹、與員警及被害人
    蔡○○聯繫之同一詐欺正犯，就本案詐欺取財既遂及未遂犯行
    ，有犯意聯絡及行為分擔，係共同正犯。
　㈢罪數部分：
　　本案對被害人蔡○○及員警所為之詐欺取財犯行，各係侵害獨
    立可分之不同被害法益，該基礎事實不同且可分，故此2次
    犯行，犯意各別，行為互殊，應予分論併罰。
  ㈣刑之加重、減輕部分：
　　⒈被告前因公共危險案件，經臺灣臺中地方法院以106年度中
      交簡字第3884號判決判處有期徒刑3月確定，於107年3月6
      日易科罰金執行完畢，有臺灣高等法院被告前案紀錄表1
      份在卷可參。其於受有期徒刑之執行完畢5年內故意再犯
      本件有期徒刑以上各罪，為累犯，然被告前案所犯公共危
      險案件，與本案詐欺之犯罪類型、行為態樣、法益侵害情
      形均不相同，難認被告有其特別惡性；且被告係於前案易
      科罰金執行完畢後2年餘再犯本案，尚難認刑罰反應力極
      薄弱等情，本院衡酌罪刑相當原則及依司法院大法官會議
      釋字第775 號解釋意旨，不予加重其刑。
　　⒉被告就領取員警寄送包裹部分，依卷內事證詐欺正犯已著
      手實施詐術，惟員警並未因而陷於錯誤交付帳戶資料致受
      損害，未達既遂程度，爰依刑法第25條第2項規定減輕其
      刑。
　㈤對原審判決及上訴理由之說明：
　　⒈原審認被告所涉參與犯罪組織罪及加重詐欺取財既遂、未
      遂罪均罪證明確，予以論罪科刑，並就被訴特殊洗錢罪部
      分，不另為無罪諭知，固非無見。然查：
　　　①原審認被告該當3人以上共同詐欺取財既、未遂罪，及參
        與犯罪組織罪，然依前揭說明，本院認無證據證明足以
        證明共犯人數已達3人以上，無從論以加重詐欺取財罪
        及參與犯罪組織罪。
　　　②原審認被告符合累犯要件，且應加重其刑，本院認尚無
        加重其刑之必要。
    ⒉被告上訴雖仍執前詞否認犯行，依照前揭理由㈣，本院認
      被告否認犯罪事實之辯解，均不足採；另就被告上訴指稱
      本案無證據證明共犯人數已達3人以上部分，依照前述，
      則有理由。
    ⒊綜上，被告上訴部分有理由，部分無理由，應由本院將原
      判決撤銷改判。
　㈥量刑審酌：
　　本院審酌被告正值青壯，不思循正途獲取經濟收入，為牟取
    不法報酬，而為前揭犯行，所為嚴重損害社會經濟秩序，破
    壞人際間信任關係，造成被害人金融存摺及金融卡損失及需
    面臨司法偵查之精神痛苦；並考量被告參與本案犯罪動機、
    目的、手段、角色分工、尚未實際領得報酬，兼衡被告於原
    審時自陳高中畢業之智識程度、目前擔任板模工、未婚、父
    親已退休領有殘障手冊等一切情狀（原審卷第107頁），分
    別量處如主文第2項所示之刑，並審酌被告係於約30分鐘內
    ，受一同共犯指示，先後為本案2次相同類型詐欺犯行，均
    係侵害被害人財產法益，目前31歲且身體健全有工作能力，
    應給予其有復歸社會更生之可能性，兼衡罪責相當及特別預
    防之刑罰目的，定應執行刑如主文第2項所示，並就宣告刑
    及定執行刑均諭知如易科罰金之折算標準。
  ㈦沒收部分：
　　⒈被告雖陳稱每領取1次包裹可獲得報酬1,000元，然本案被
      告甫領取完包裹即遭查獲，被告否認已獲取犯罪所得，亦
      無證據足以證明被告已實際取得犯罪所得，自無從宣告沒
      收。
　　⒉犯罪工具物之沒收，固已跳脫刑罰或保安處分之性質歸屬
      ，而為刑罰或保安處分以外之獨立法律效果。但依法得予
      沒收之犯罪工具物，本質上仍受憲法財產權之保障，祗因
      行為人濫用憲法所賦予之財產權保障，持以供犯罪或預備
      犯罪所用，造成社會秩序之危害，為預防並遏止犯罪，現
      行刑法乃規定，除有其他特別規定者外，法官得就屬於犯
      罪行為人者之工具物宣告沒收之。查扣案IPHONE手機1支
      （含0000000000號SIM卡），係被告所有供其與詐欺正犯
      聯絡使用，業據被告於原審準備程序時供述明確（原審卷
      第85頁），依刑法第38條第2項前段規定宣告沒收。
　　⒊扣案取貨收據2張，固係被告犯本案犯行所生之物，惟此等
      取貨收據僅為領取包裹之表徵，且已扣案，倘予諭知沒收
      欠缺刑法上之重要性，依刑法第38條之2第2項規定，均不
      予宣告沒收。另扣案被害人蔡○○所有國泰帳戶存摺及金融
      卡、玉山帳戶存摺及金額卡均非被告所有，自不得於本案
      宣告沒收，附此敘明。
四、不另為無罪諭知部分：
　㈠公訴意旨另以被告就本件犯行，亦應構成組織犯罪防制條例
    第3條第1項後段參與犯罪組織罪及洗錢防制法第15條第1項
    第2款之特殊洗錢罪等語。
　㈡就被訴參與犯罪組織罪部分：
　　按本條例所稱犯罪組織，指3人以上，以實施強暴、脅迫、
    詐術、恐嚇為手段或最重本刑逾5年有期徒刑之刑之罪，所
    組成具有持續性或牟利性之有結構性組織，組織犯罪防制條
    例第2條第1項定有明文。本案依照前揭理由㈤之說明，既難
    認定本案共犯已有3人以上，且無其他證據足以認定被告係
    參與某特定詐欺犯罪組織後，始為本次詐欺犯行，即難認定
    被告該當組織犯罪防制條例第3條第1項後段參與犯罪組織罪
    之要件。
　㈢就被訴特殊洗錢罪部分：
　　⒈按收受、持有或使用之財物或財產上利益，有下列情形之
      一，而無合理來源且與收入顯不相當者，處6月以上5年以
      下有期徒刑，得併科5百萬元以下罰金：一、冒名或以假
      名向金融機構申請開立帳戶。二、以不正方法取得他人向
      金融機構申請開立之帳戶。三、規避第7條至第10條所定
      洗錢防制程序。前項之未遂犯罰之，洗錢防制法第15條第
      1項、第2項分別定有明文。亦即，洗錢防制法第15條第1
      項特殊洗錢既遂罪之成立，以行為人收受、持有或使用之
      財物或財產上利益，無合理來源並與收入顯不相當，且其
      財物或財產上利益之取得必須有前述3款情形之一，始足
      當之。依該條第1項構成要件，再參諸前述105年12月28日
      修正洗錢防制法增訂該條之立法目的，乃在處罰規避洗錢
      防制法規定而取得不明財產者，暨洗錢防制法第15條第2
      項乃「為徹底防制洗錢，第1項特殊洗錢之未遂行為，諸
      如車手提款時即為警查獲，連續在金融機構進行低於大額
      通報之金融交易過程中即為警查獲等情形，均應予處罰，
      爰為第2項規定」之立法說明等情，可徵該罪著手實行行
      為，應為行為人著手「收受、持有或使用之財物或財產上
      利益」（下稱收受財物）行為之實行。倘行為人尚未為收
      受財物之行為，僅有洗錢防制法第15條第1項第1至3款情
      形之一，因尚無從判斷其後是否收受財物、所收受財物是
      否無合理來源、與行為人之收入是否顯不相當，自無法認
      定其有無構成該罪之可能。是在行為人著手收受財物行為
      之實行前，雖有該條第1項第1至3款情形之一，縱其意在
      洗錢，然因尚未著手本罪犯罪行為之實行，除另符合其他
      犯罪之構成要件，得以各該罪相繩外，自不構成該條第2
      項、第1項之特殊洗錢未遂罪。此情形與僅著手於加重構
      成要件然尚未著手於主構成要件之情形相仿。
　　⒉被告取得前開金融機構帳戶，尚無任何款項匯入，且檢察
      官亦未舉證證明被告及詐欺正犯已著手實行收受財物匯入
      前揭帳戶，從而，尚無從認定是否收受財物、所收受財物
      是否無合理來源、與行為人之收入是否顯不相當等情，依
      前揭說明，自難以洗錢防制法第15條第1項、第2項之特殊
      洗錢既（未）遂罪相繩。
　㈢綜前，本院尚無法證明被告有檢察官起訴所指參與犯罪組織
    罪及特殊洗錢罪犯嫌，因檢察官認此部分與前開經本院論罪
    科刑之詐欺取財罪間，有想像競合犯之裁判上一罪，爰均不
    另為無罪之諭知，附此敘明。
據上論斷，應依刑事訴訟法第369條第1項前段、第364條、第299
條第1 項前段，刑法第28條、第339 條第1 項、第3項、第25條
、第41條第1 項前段、第51條第5款、第38條第2 項前段，刑法
施行法第1 條之1 第 1項，判決如主文。
本案經檢察官陳祥薇提起公訴，檢察官徐松奎到庭執行職務。
中　　華　　民　　國　　110 　年　　11　　月　　24　　日
            刑事第八庭　  審判長法　官　林  清  鈞
                                法　官　郭  瑞  祥
                                法　官　簡  婉  倫
以上正本證明與原本無異。
如不服本判決應於收受送達後20日內向本院提出上訴書狀，其
未敘述上訴理由者，並得於提起上訴後20日內向本院補提理由書
(均須按他造當事人之人數附繕本)「切勿逕送上級法院」。因疫
情而遲誤不變期間，得向法院聲請回復原狀。
                                書記官  林　書　慶

中　　華　　民　　國　　110 　年　　11　　月　　24　　日
附錄本案論罪科刑法條
中華民國刑法第339條
意圖為自己或第三人不法之所有，以詐術使人將本人或第三人之
物交付者，處5年以下有期徒刑、拘役或科或併科50萬元以下罰
金。
以前項方法得財產上不法之利益或使第三人得之者，亦同。
前二項之未遂犯罰之。